【裁判字號】    90,上更(一),224
【裁判日期】    900911
【裁判案由】    偽造文書
【裁判全文】
臺灣高等法院臺中分院刑事判決                  九十年度上更(一)字第二二四號
    上  訴  人  臺灣台中地方法院檢察署檢察官
    被      告  己○○
    選任辯護人  黃敏雄  律師
右上訴人因被告偽造文書等案件，不服臺灣台中地方法院八十七年度訴字第二０七０
號中華民國八十六年十一月十七日第一審判決（起訴案號：臺灣台中地方法院檢察署
八十六年度偵字第五四一０號），經最高法院發回更審提起上訴，本院判決如左：
      主  文
上訴駁回。
      理  由
一、公訴意旨略以：被告己○○為百曜螺絲企業有限公司（下稱百曜公司，設台中市
    ○○路○段四三之七號一樓）負責人，與劉淑玫（業經本院判決無罪確定）二人
    於民國（下同）八十四年七月間，在台中市○○路一四五巷九四號住處，以其為
    會首，召集每會新台幣（下同）三萬元之民間互助會，共二十三會，會期自八十
    四年七月十日起至八十六年五月十日止；緣百曜公司經營不善，需款孔急，其基
    於意圖為自己不法所有之概括犯意，於八十五年某月間，連續在前揭地點，先後
    二次冒用活會會員「明喜」（參加二會，即甲○○）、「昶安」（即丁○○）、
    「齊錦」（即阮渭栓）、「乙○○」及「戊○○」等六會其中二會會員名義，偽
    填標單，並據以行使而參與投標，共詐取會款約一百二十餘萬元，得款供百曜公
    司週轉使用，足生損害於「明喜」等六會活會會員。迄至八十六年二月五日，己○○發現百曜公司已無法繼續經營，為求脫產，遂與其兄蔡百祥（業經本院判決
    無罪確定）基於詐欺犯意，先虛偽簽發發票日八十五年二月十五日，未載到期日
    ，面額二百萬元之本票乙紙交付予其兄蔡百祥收受，再虛偽製作和解書將百曜公
    司內部所有機器設備及產品等物折價二百萬元悉數交付蔡百祥抵償，使其他債權
    人求償無門；嗣於八十六年二月十日，「明喜」等活會會員欲行標會時，發現己○○已逃逸無蹤，且當次標會應僅有四個活會，竟有六個活會會次尚未得標，始
    循線得悉上情。因認被告己○○所為，係犯刑法第二百十六條、第二百十條行使
    偽造私文書罪及刑法第三百三十九條第一項詐欺取財罪等罪嫌云云。
二、按犯罪事實應依證據認定之，無證據不得推定其犯罪事實，刑事訴訟法第一百五
    十四條定有明文。而刑事訴訟法上所謂認定犯罪事實之證據，係指足以認定被告
    確有犯罪行為之積極證據而言，該項證據自須適合於被告犯罪事實之認定始得採
    為斷罪資料（最高法院二十九年上第三一０五號判例參照）。訊據被告堅決否認
    有公訴人所指之犯行存在，並辯稱：戊○○一會，早經戊○○於八十五年四月十
    日標取，已屬死會。另乙○○一會，伊事先於八十五年四、五月間已向其情商借
    標，經其允諾後方於八十六年一月十日標取，是尚未標取之活會，包括告訴人公
    司之二會及丁○○、阮渭栓二會，共餘四活會，並無不合。至伊將百曜公司內部
    所有生財器具及產品移轉予蔡百祥係因伊欠蔡百祥錢，方與蔡百祥協議以貨抵債
    ，並無行使偽造私文書及詐欺取財之犯行等語。經查：
  (一)證人戊○○於原審及本院審理時證稱：八十五年四月十日伊有到被告處標會，當
    時伊以七千八百元標到會款，標完後，伊均有拿死會會款給被告等語（原審卷第
    五九頁、前審卷第四九頁背面、本院卷三七頁），核與被告所辯戊○○早於八十
    五年四月十日標取等語相符，足見被告所辯戊○○已屬死會云云，非無實據。而
    依被告提出之標會情形一覽表（原審卷第五五頁）之記載，戊○○雖於得標後之
    八十五年五、六、七、八、九、十、十一、十二月互助會開標時，每次均到被告
    之公司處所觀看開標情形，然據戊○○於原審及本院證稱：伊因為住被告公司附
    近所以常常到被告昌平路公司去泡茶、聊天，伊標會以後還是常常會到被告處看
    人標會情形，會員有部分伊有認識，所以才到被告那邊去坐，與會員開標時聊天
    等語（原審卷第五十九頁、本院卷三七頁），是尚難以戊○○於得標後仍至開標
    現場觀看即遽認戊○○應非死會會員，而認定被告有冒用戊○○參與投標之行使
    偽造私文書等犯行。
  (二)證人乙○○雖於偵查中證稱伊係活會（偵查卷第四五頁），然其於原審及本院審
    理時已改稱：被告大約在八十五年五月向伊借標，伊有同意，被告在一個釣魚場
    向伊借的，因為是整個會都借他，所以伊一直繳會款，以後他要整筆會的錢還給
    伊。伊有向被告說標到要跟伊講，後來被告標到會後，就倒會，並沒有告訴伊有
    借伊名義在最後一會標會，伊是後來倒會才知道被告是在八十六年一月以伊名義
    標到的，偵查中伊因不知被告有借伊名義標到最後一會，因此方供稱伊是活會等
    語（原審卷第五二頁、前審卷第四二頁、本院卷第四七頁）。是乙○○於偵查中
    所言，應係出於誤會所致，應以其於原審及本院審理中所言為可信。且證人即該
    會會員丙○○亦於本院證稱：八十六年過年前有一次標會伊到現場，有聽到被告
    說有人要借他去標會等語（本院卷第三七頁），益徵被告所辯乙○○有同意借標
    予伊云云，應屬可信。乙○○既曾同意被告以其名義參與投標，自亦難認被告此
    部分之行為涉有行使偽造私文書等之罪嫌。是本件被告所辯其於八十六年二月間
    停標倒會時，尚餘四個活會等語，堪以採信，自難認被告有何冒標會款詐欺之情
    事。
  (三)又查蔡百祥於偵查、原審及本院審理時供稱：因被告欠伊二百多萬元，方簽發面
    額二百萬元之本票一紙交伊收執，並與其簽立和解書，將機器、公司讓渡給伊經
    營，所以才將機器搬到伊那裡，伊與被告己○○間確有債權債務存在，並無與被
    告己○○共同製造假債權，而以百曜公司之財產抵償給伊之情事等語（偵查卷第
    九頁、原審卷第十九頁背面、前審卷第五六頁、第八四頁），復有本票及和解書
    影本各乙紙在卷可稽（偵查卷第十二、十三頁）。而蔡百祥借給己○○之二百萬
    元，其中一百二十萬元係蔡百祥自有之款項，另八十萬元則為蔡百祥向其岳父徐
    雲程調來借給己○○者，亦經徐雲程在偵查中證稱在案（見偵查卷第九十頁背面
    ）。足見被告係因積欠蔡百祥債務方與蔡百祥合意以百曜公司之財產抵償，並無
    何施用詐術之行為。且被告此部分行為亦無向其他債權人施用詐術，使其他債權
    人因而陷於錯誤而交付財物之情事。按刑法第三百三十九條第一項之詐欺罪，係
    以施用詐術，致使被詐欺人陷於錯誤而交付財物為構成要件，如果所用方法不能
    認為詐欺，且交付財物人亦不致陷於錯誤者，即不能構成該條之罪（最高法院二
    十三年上字二○八四號、四十六年台上字第二六○號判例參照）。則被告此部分
    之行為，核與刑法第三百三十九條第一項詐欺罪之構成要件尚屬有間。
三、綜上所述，本件並查無積極證據足資證明被告有行使偽造私文書及詐欺取財之犯
    行，因此被告辯稱伊並無該等犯行云云，應屬可採。是本件被告犯罪尚屬不能證
    明，依法應諭知無罪之判決。原審以不能證明被告犯罪，依刑事訴訟法第三百零
    一條第一項規定，諭知無罪之判決，經核認事用法，並無不合，公訴人上訴意旨
    仍執前詞，指摘原判決不當為無理由，應予駁回。至於證人丁○○雖於偵查中供
    稱被告曾於八十六年二月向伊收取『會款』，然其於本院審理時已改稱：被告於
    八十六年二月五日有向伊收取款項，伊不能確定是會款或貨款云云，此部分未經
    提起公訴而因被告上開犯罪不能證明，則兩者間並無裁判上一罪關係，本院自不
    併予審理，併為敘明。
據上論結，應依刑事訴訟法第三百六十八條，判決如主文。
本案經檢察官李榮鴻到庭執行職務。
中       華       民       國   九  十    年     九      月    十一     日
                                臺灣高等法院臺中分院刑事第一庭
                                      審判長法  官  陳  紀  綱
                                            法  官  陳  登  源
                                            法  官  蕭  錦  鍾
右正本證明與原本無異。
檢察官得上訴，被告不得上訴。
如不服本判決應於收受送達後十日內向本院提出上訴書狀，其未敘述上訴之理由者並
得於提起上訴後十日內向本院補提理由書（均須按他造當事人之人數附繕本）。
                                            書記官  蘇  昭  文
中       華       民       國   九  十    年     九      月    十一     日
                                                                    Ｋ


司法院資訊處製作；財團法人民間司法改革基金會備份。
